臺灣高雄地方法院刑事判決
111年度審訴字第120號
公  訴  人  臺灣高雄地方檢察署檢察官
被      告  潘柏誠



選任辯護人  張正忠（法扶）律師            
上列被告因詐欺案件，經檢察官提起公訴（110年度偵字第10077
號、110年度偵字第13468號、110年度偵字第20200號），因被告
於本院準備程序為有罪之陳述，經告知簡式審判程序之旨，並聽
取被告與公訴人之意見後，合議庭裁定由受命法官獨任依簡式審
判程序審理，判決如下：
    主  文
潘柏誠犯如附表一所示之罪，各處如附表一「主文」欄所示之刑
（含沒收、追徵）。應執行有期徒刑壹年陸月。
    事  實
一、潘柏誠明知無法提供他人貸款之服務，竟意圖為自己不法之
    所有，基於詐欺取財之犯意，而以附表二所示詐騙方式，致
    附表二所示曾致楠等3人陷於錯誤，於附表二所示時間地點
    ，交付如附表所示金額及物品予潘柏誠，潘柏誠再以如附表
    二之藉口離去。嗣曾致楠等3人遲未獲得貸款，且無法聯繫
    到潘柏誠，始知受騙而報警。嗣潘柏誠因欲以相同網際網路
    媒體施詐之方法，於110年4月27日13時55分許，現身高雄市
    ○○區○○路000號1樓之莫凡彼餐聽，經附表二編號3羅羽成確
    認潘柏誠為先前詐騙其保證金之人，且潘柏誠因另案遭通緝
    在案，因而為警逮捕，始查悉上情。　　　　
二、案經姚品涵告訴由高雄市政府警察局苓雅分局報告；羅羽成
    、曾致楠告訴由高雄市政府警察局三民第一分局報告臺灣高
    雄地方檢察署偵查起訴。
    理  由
一、本件被告潘柏誠所犯均係死刑、無期徒刑、最輕本刑為3年
    以上有期徒刑以外之罪，其於準備程序進行中就被訴事實為
    有罪之陳述，經受命法官告知簡式審判程序之旨，並聽取當
    事人之意見後，本院合議庭認無不得或不宜改依簡式審判程
    序進行之情形，爰依刑事訴訟法第273條之1第1項、第284條
    之1規定，裁定由受命法官獨任進行簡式審判程序。是本件
    證據調查依刑事訴訟法第273條之2規定，不受同法第159條
    第1項、第161條之2、第161條之3、第163條之1及第164條至
    170條規定之限制，合先敘明。
二、上開犯罪事實，業據被告潘柏誠於本院審理時（審訴卷第61
    、79、89頁）均坦承不諱，核與證人即告訴人姚品涵於警詢
    （警一卷第9至10、27至30頁）之證述，證人即告訴人曾致
    楠於警詢（警二卷第15至18頁）、偵訊(偵卷第297至298頁)
    之證述，證人即告訴人羅羽成於警詢（警二卷第20至27頁）
    、偵訊（偵卷第347至349頁）之證述，均參核相符；且有高
    雄市政府警察局三民第一分局扣押筆錄、扣押物品目錄表各
    1份、監視錄器錄影光碟3片（警二卷第28至30、31頁，偵卷
    袋內），以及如附表二「相關證據欄」所示之證據在卷，可
    資佐證。足認被告前揭任意性自白，核與卷內積極事證，均
    參核相符，堪以採信。是本案事證明確，被告犯行，堪以認
    定，均應依法論科。
三、論罪科刑：
  ㈠核被告潘柏誠如附表二編號1所為，係犯刑法第339條第1項詐
    欺取財罪；如附表二編號2、3所為，均係犯刑法第339條之4
    第1項第3款之以網際網路對公眾散布而犯詐欺取財罪。又被
    告如附表二編號3所示多次詐欺行為，均係利用同一機會，
    於密切接近之時間內所為，侵害同一告訴人之法益，依一般
    社會健全觀念，難以強行分開，於刑法評價上，應視為數個
    舉動之接續實行，合為包括之一行為予以評價，應論以接續
    犯之一罪。被告所犯上揭各罪間，犯意各別、時地有異、被
    害人有別，應以數罪併罰之。
  ㈡爰以行為人之責任為基礎，審酌被告潘柏誠正值青壯，不思
    循正常途徑賺取生活所需，竟圖謀非法所得，竟圖不勞而獲
    ，以附表二所示之方式詐騙告訴人等人，不僅使告訴人等受
    財產上損害，更戕害人與人之互信基礎，所為實屬不該。惟
    念其犯後終能坦承犯行，態度尚可，復衡量被告與附表二編
    號3之告訴人羅羽成已達成和解，有調解筆錄1份附卷可稽（
    審訴卷第101至102頁），惟尚未與附表二編號1、2之被害人
    達成和解或賠償，以及被告請求從輕量刑；而檢察官以被告
    多次幫人辦貸款，繳交保證金，犯行惡劣，請從重量刑；兼
    衡被告自陳學歷高中肄業，入監前從事搬運工，月收入約新
    臺幣（下同）3萬至4萬元，未婚，無小孩等智識程度、家庭
    及經濟狀況（審訴卷第89頁）等個人責任基礎，暨其犯罪之
    動機、目的、手段、所生損害等一切情狀，分別量處如附表
    一主文（含沒收、追徵）欄所示之刑。
　㈢定執行刑：按刑法第51條數罪併罰定執行刑之立法方式，採
    限制加重原則，亦即非以累加方式定應執行刑，被告每次犯
    罪手法類似，如以實質累加方式定應執行刑，則處罰之刑度
    顯將超過其行為之不法內涵，違反罪責原則，及考量因生命
    有限，刑罰對被告造成之痛苦程度，係隨刑度增加而生加乘
    效果，非以等比方式增加，是以隨罪數增加遞減刑罰方式，
    當足以評價被告行為不法性之法理（即多數犯罪責任遞減原
    則）。再按數罪併罰之定應執行之刑，係出於刑罰經濟與責
    罰相當之考量，並非予以犯罪行為人或受刑人不當之利益，
    為一種特別的量刑過程，相較於刑法第57條所定科刑時應審
    酌之事項係對一般犯罪行為之裁量，同法第51條之定應執行
    刑，乃係對犯罪行為人本身及所犯各罪之總檢視，除應考量
    行為人所犯數罪反應出之人格特性，並應權衡審酌行為人之
    責任與整體刑法目的暨相關刑事政策，在量刑權之法律拘束
    性原則下，依刑法第51條第5款之規定，採限制加重原則，
    以宣告各刑中之最長期為下限，各刑合併之刑期為上限，但
    最長不得逾30年，資為量刑自由裁量權之外部界限，並應受
    法秩序理念規範之比例原則、平等原則、責罰相當原則、重
    複評價禁止原則等自由裁量權之內部抽象價值要求界限之支
    配，以使輕重得宜，罰當其責，俾符合法律授與裁量權之目
    的，以區別數罪併罰與單純數罪之不同，兼顧刑罰衡平原則
    。本案被告犯如附表一編號1至3所示之罪，均係以提供資金
    貸款等犯罪手法類似、相同之方式，為犯詐欺取財罪或以網
    際網路對公眾散布而犯詐欺取財罪，且犯罪期間均非長（11
    0年2月24日至3月6日、4月14日至15日、4月25日至27日），
    兼衡被告如附表二編號1至3所示之罪質、欲達到犯罪預防目
    的所需之制裁程度等情節，暨被告所犯數罪所反應之人格特
    性，及整體刑法目的暨相關刑事政策，依法定其等應執行刑
    如主文所示。
四、沒收部分說明
  ㈠按犯罪所得，屬於犯罪行為人者，沒收之。前二項之沒收，
    於全部或一部不能沒收或不宜執行沒收時，追徵其價額，刑
    法第38條之1第1項前段、第3項定有明文。又宣告多數沒收
    者，併執行之。刑法第40條之2第1項亦有明定。
  ㈡被告就附表二編號1詐欺取得1萬3000元、編號2網路詐欺取得
    2萬3000元，均屬犯罪所得，雖均未扣案，迄未與告訴人和
    解或賠償，為免被告因犯罪坐享所得，應依上開規定宣告沒
    收，並於全部或一部不能沒收或不宜執行沒收時，追徵其價
    額；且宣告有多數沒收，依刑法第40條之2第1項規定，併執
    行之。其次，被告就附表二編號3詐欺取得1萬6200元，雖屬
    犯罪所得，本應依上開規定宣告沒收或追徵，惟被告與告訴
    人業經調解成立，被告已於111年3月14日償還告訴人羅羽成
    ，有調解筆錄、被告陽信銀行帳戶轉帳紀錄影本各1份在卷
    可稽（審訴卷第101、111頁），堪認其犯罪所得已實際合法
    發還被害人，依刑法第38條之1第5項規定，爰不予宣告沒收
    或追徵。
　㈢次按供犯罪所用、犯罪預備之物或犯罪所生之物，屬於犯罪
    行為人者，得沒收之，刑法第38條第2項前段定有明文。扣
    案之APPLE手機1支（含門號0000000000號sim卡1張），係被
    告所有、供其本案犯罪所用之工具，此據被告警詢供述在卷
    （警二卷第8、31頁），依刑法第38條第2項規定，應於附表
    一編號3項下宣告沒收。
  ㈣又附表編號3所示扣案之現款1萬800元雖係在被告逮捕時扣得
    ，惟卷內尚無具體證據證明與該編號之債區取財罪有所關聯
    ，且該部分被害人受害金額業經調解成立，被告已經清償完
    畢，自無從於該編號諭知沒收。是就此部分，宜由檢察官另
    為適法之處理。至扣得之曾致楠、羅羽成證件影本各1張，
    雖係告訴人交付予被告之物，惟此等物品本身之財產價值尚
    輕，亦欠缺刑法上重要性，爰依刑法第38條之2第2項規定，
    均不予宣告沒收或追徵，附此敘明。
據上論斷，應依刑事訴訟法第273條之1第1項、第284條之1、第2
99條第1項前段，刑法第339條之4第1項第3款、第339條第1項、
第51條第5款、第38條第2項、第38條之1第1項前段、第3項，刑
法施行法第1條之1第1項，判決如主文。
本案經檢察官劉河山提起公訴，檢察官呂乾坤到庭執行職務。
中    華    民    國   111    年    4     月    18    日
                  刑事第五庭    法  官  李昆南
以上正本證明與原本無異。
如不服本判決應於收受送達後20日內向本院提出上訴書狀，並應
敘述具體理由；如未敘述上訴理由者，應於上訴期間屆滿後20日
內向本院補提理由書（均須按他造當事人之人數附繕本）「切勿
逕送上級法院」。
因疫情而遲誤不變期間，得向法院聲請回復原狀。
中    華    民    國   111    年    4     月    18    日
                                書記官  鄭仕暘
附錄本判決論罪科刑法條：
中華民國刑法第339條第1項
意圖為自己或第三人不法之所有，以詐術使人將本人或第三人之
物交付者，處 5 年以下有期徒刑、拘役或科或併科 50 萬元以
下罰金。 
中華民國刑法第339條之4
犯第339條詐欺罪而有下列情形之一者，處1年以上7年以下有期
徒刑，得併科1百萬元以下罰金：
一、冒用政府機關或公務員名義犯之。
二、三人以上共同犯之。
三、以廣播電視、電子通訊、網際網路或其他媒體等傳播工具，
    對公眾散布而犯之。
前項之未遂犯罰之。
附表一
編號 犯罪事實 主文（宣告刑，含沒收、追徵）  １ 附表二編號1所示之犯行 潘柏誠犯詐欺取財罪，處有期徒刑捌月。未扣案之犯罪所得新臺幣壹萬參仟元沒收，於全部或一部不能沒收或不宜執行沒收時，追徵其價額。  ２ 附表二編號2所示之犯行 潘柏誠犯以網際網路對公眾散布而詐欺取財罪，處有期徒刑壹年貳月。未扣案之犯罪所得新臺幣貳萬參仟元沒收，於全部或一部不能沒收或不宜執行沒收時，追徵其價額。  ３ 附表二編號3所示之犯行 潘柏誠犯以網際網路對公眾散布而詐欺取財罪，處有期徒刑壹年。扣案之APPLE行動電話壹支（含SIM卡壹張）沒收。 

附表二
編號 被害人    遭詐騙情形 相關證據 1 告訴人姚品涵 潘柏誠於民國110年2月24日，以臉書Messenger暱稱「陳萊旺」傳送訊息予姚品涵，佯稱：可以提供資金需求之貸款，但沒有擔保品需要保證金云云，致使姚品涵陷於錯誤，誤信潘柏誠可以提供貸款之服務，雙方即約定於110年3月6日晚上，在高雄市○○區○○○路000號的麥當勞餐廳見面，姚品涵並於該日21時35分許，在上開麥當勞餐廳內，交付新臺幣（下同）1萬3000元及身分證影本給潘柏誠。潘柏誠得手後，就藉口要到外面聯繫金主，隨即離開麥當勞餐廳，當日未再返回，經姚品涵於潘柏誠離開約20分鐘後以Messenger聯繫潘柏誠使用之Messenger暱稱「陳萊旺」，發覺潘柏誠已將姚品涵之Messenger帳號予以封鎖，致使姚品涵無法聯繫，始知受騙。 ①告訴人姚品涵指認被告照片1份（警一卷第15至25頁） ②告訴人姚品涵與暱稱「陳萊旺」之Messemger通訊對話紀錄1份（警一卷第31至47頁） ③高雄市政府警察局苓雅分局偵辦潘柏誠涉嫌詐欺案偵查報告（附照片及查訪表）1份（警一卷第49至56頁）  2 告訴人曾致楠 潘柏誠在臉書（Facebook）社群網站的「借錢網」之社團，以暱稱「張福勢」之帳號張貼借款訊息之不實貼文。嗣曾致楠瀏覽上開臉書「借錢網」訊息後，隨即以臉書Messenger私訊聯繫潘柏誠，潘柏誠即對之佯稱：欲借貸50萬元，必須先提供保證金2萬3000元云云，致使曾致楠陷於錯誤，誤信潘柏誠可以提供貸款之服務，雙方即約定於110年4月14日晚間在左營區高鐵路105號之星巴克咖啡店見面，曾致楠於該日20時43分許，在上開星巴克咖啡店內，交付現金2萬3000元及身分證、駕照影本給潘柏誠。潘柏誠得手後，就藉口要將保證金拿至店外路旁停放車輛內給金主過目，經曾致楠要求留下證件，潘柏誠留下健保卡後，隨即離開星巴克咖啡店，當日未再返回，經曾致楠用Messenger聯繫潘柏誠，潘柏誠說會延至翌（15）日匯款，惟之後潘柏誠即無法聯繫，始知受騙。 ①告訴人曾致楠指認被告照片1份（警二卷第46頁） ②告訴人曾致楠與暱稱「張福勢」之Messemger通訊對話紀錄1份（警二卷第58至65頁） ③110年4月14日星巴克監視器擷取畫面照片1份（警二卷第47至48頁） 3 告訴人羅羽成 潘柏誠在臉書社群網站的「借錢網」之社團，以暱稱「林福旺」之帳號張貼借款訊息之不實貼文。嗣羅羽成於110年4月23日晚間某時，瀏覽上開臉書「借錢網」訊息後，隨即以臉書Messenger私訊聯繫潘柏誠，潘柏誠即對之佯稱：欲借貸8萬元，需先繳交1萬6200元保證金云云，致使羅羽成陷於錯誤，誤信潘柏誠可以提供貸款之服務，雙方即約定於110年4月25日晚間在高雄市○○區○○○路00號2樓之肯德基餐廳見面，羅羽成於同日18時2分許，在上開肯德基餐廳內，交付現金1萬6200元及身分證、健保卡影本給潘柏誠。潘柏誠得手後，就藉口要下樓跟金主拿要借予羅羽成的8萬元，隨即離開肯德基餐廳，當日未再返回，經羅羽成用Messenger聯繫潘柏誠使用之Messenger暱稱「林福旺」，潘柏誠說金主未帶錢包，翌（26）日會匯款給羅羽成，惟之後潘柏誠即將羅羽成之臉書帳號予以封鎖，致使羅羽成無法聯繫。嗣後羅羽成使用Messenger暱稱「林傑森」，傳送訊息給「林福旺」，潘柏誠之後以Messenger暱稱「李富達」與羅羽成使用之暱稱「林傑森」對話，羅羽成假裝要向潘柏誠借款，後來雙方約定110年4月27日在高雄市○○區○○路000號1樓之莫凡彼餐聽見面，羅羽成並報警處理，嗣於110年4月27日13時55分許，潘柏誠現身莫凡彼餐聽，經羅羽成確認潘柏誠為先前詐騙其保證金之人，且潘柏誠因另案遭通緝在案，因而為警逮捕，並當場扣得現金1萬800元、手機（IMEI：000000000000000、門號0000000000號）1支、客戶借款資料（羅羽成、曾致楠身分證影本）2張等物，始查悉上情。 ①告訴人羅羽成指認被告照片1份（警二卷第42頁） ②告訴人羅羽成與暱稱「李富達」、「林福旺」、「林傑森」之Messemger通訊對話紀錄各1份（警二卷第66至79、80至89頁） ③110年4月25日肯德基監視器擷取畫面照片1份（警二卷第52至57頁）